【裁判字號】    99,簡上,10
【裁判日期】    990929
【裁判案由】    修復漏水等
【裁判全文】
臺灣板橋地方法院民事判決              99年度簡上字第10號
上  訴  人  乙○○
訴訟代理人  孫銘豫律師
            陳鈺歆律師
被 上 訴人  丁○○
訴訟代理人  姚宗樸律師
            劉祥墩律師
上      一
複 代 理人  張藝騰律師
上列當事人間請求修復漏水等事件，上訴人對於中華民國98年11
月17日臺灣板橋地方法院板橋簡易庭98年度板簡字第2474號第一
審判決提起上訴，經本院於民國99年9 月8 日言詞辯論終結，判
決如下：
    主  文
上訴駁回。
第二審訴訟費用由上訴人負擔。
    事實及理由
一、被上訴人主張：被上訴人於96年12月27日，向上訴人購買門
    牌號碼台北縣中和市○○街103 巷2 弄2-1 號2 樓房屋（下
    稱系爭房屋）連同所坐落土地，被上訴人價金已全部給付完
    畢。然被上訴人搬入後始發現系爭房屋牆壁有嚴重滲漏水之
    瑕疵，且上訴人就該瑕疵於買賣前即已知悉，卻故意隱瞞不
    告知被上訴人。爰依民法第359 條物之瑕疵擔保規定，請求
    上訴人減少價金，而減少價金之金額即為依據台灣省建築師
    公會鑑定報告（下稱系爭鑑定報告）所鑑定之修補該瑕疵所
    需修復費用新台幣（下同）602,045 元。又上訴人交付之系
    爭房屋有漏水瑕疵，亦構成不完全給付，被上訴人除得請求
    所受損害即上開修復費用602,045 元外，尚得請求所失利益
    即被上訴人本欲將系爭房屋出租所得收取之房租，以每月租
    金14,000元計算1 年份之所失利益計168,000 元。為此，爰
    依民法第359 條及不完全給付法律關係，請求擇一為有利之
    判決，求為：(1)上訴人應給付被上訴人602,045 元，及自起
    訴狀繕本送達上訴人翌日（97年11月12日）起至清償日止，
    按年息5%計算之利息。(2)上訴人應給付被上訴人168,000 元
    ，及自起訴狀繕本送達上訴人翌日起至清償之日止按年息5%
    計算之利息等語。原審判命上訴人應給付被上訴人602,045
    元，及自97年11月12日起至清償日止按年息5%計算之利息，
    而駁回被上訴人其餘請求。上訴人就其敗訴部分聲明不服，
    提起上訴，被上訴人就其原審敗訴部分（即請求所失利益16
    8,000 元及利息），未上訴而確定，嗣並於本院第二審程序
    中捨棄不完全給付請求權（見本院卷第72頁）。併為答辯聲
    明：駁回上訴。
二、上訴人則以：
  (一)上訴人交屋時，系爭房屋並無被上訴人所指之漏水瑕疵：
    1.系爭房屋交屋後4 個月，被上訴人刮除臥室牆壁水泥層後
      ，才發現磚牆滲水，足見上訴人交屋當時並無漏水。至於
      鑑定報告中所附之二間臥室天花板及牆壁漏水漏水照片，
      係98年5 月21日會勘時才拍攝，被上訴人早已完成牆壁之
      施作，故鑑定報告中所附之照片，無論牆壁或樑柱旁持續
      滴水之直徑約5 公分圓孔（下稱系爭圓孔），皆已是被上
      訴人在交屋後新施作之工程，無法證明上訴人交屋時有漏
      水瑕疵。
    2.被上訴人於購入系爭房屋進行裝潢時曾在臥室之分間牆鑽
      有約5 公分直徑之系爭圓孔作為安裝空調機管線之用，系
      爭圓孔在鑑定會勘時，無論天氣陰晴或下雨，持續有滴水
      現象，再參之系爭鑑定報告所示，系爭漏水現象之各原因
      包含：(1)鄰屋門牌號碼117-2 號3 樓、117-3 號4 樓給排
      水管之管線佈置有修改移位接頭鬆動或水管老舊產生毛孔
      細微所造成；(2)鄰近共有天井作為空調機排水管，外牆產
      生毛細現象亦是滲漏水原因之一；(3)標的物臥室之分間牆
      空調圓孔持續向臥室B1方向流水，該孔在臥室B1的位置低
      於臥室B2的位置，由上方滲漏水向下滴落所致，(4)鄰屋門
      牌號碼115 號4 樓在增建5 樓其給排水管路有可能產生滲
      漏毛細現象，係造成鑑定標的物滲水原因之一等原因，可
      知系爭房屋之漏水，係因被上訴人進行裝潢時破壞了系爭
      房屋原有防水結構，始引致鄰屋117-2 號3 樓、117-3 號
      4 樓給排水管之管線佈置有修改移位接頭鬆動或水管老舊
      產生毛孔細微、鄰近共有天井作為空調機排水管，外牆產
      生毛細現象及鄰屋115 號4 樓在增建5 樓其給排水管路產
      生滲漏毛細現象等之滲漏水經由上揭被上訴人所鑽系爭圓
      孔滲進系爭房屋。
  (二)縱認系爭漏水瑕疵於交屋前已存在，然系爭漏水瑕疵隱藏於
    牆壁，倘未將牆壁水泥層刮除，根本無法目視即知系爭房屋
    有漏水，顯非一般人能知悉，上訴人於交屋時亦難知牆壁水
    泥層下之磚牆有滲水情形，故非上訴人故意不告知瑕疵。上
    訴人於售屋前，已僱請工人丙○○整修該屋，上訴人信賴修
    繕後未漏水之屋況而交屋，被上訴人亦知此情，上訴人無故
    意不告知瑕疵。
  (三)縱認系爭房屋漏水瑕疵於上訴人出賣時即存在，兩造已依民
    法第366 條規定，以特約免除上訴人物之瑕疵擔保責任：
    簽訂系爭買賣契約當日，上訴人即已向被上訴人告知已在系
    爭房屋臥室天花板施作防水工程，故兩造同意由代書在不動
    產買賣契約特約事項中記載「買賣雙方同意依現況交屋，雙
    方均不得要求任何房屋修繕補助，並同意以96年12月27日為
    買賣立約日期」字樣，是兩造已依民法第366 條規定，以特
    約免除上訴人物之瑕疵擔保責任等語，資為抗辯。併為上訴
    聲明：(1)原判決不利於上訴人部分廢棄；(2)上開廢棄部分，
    被上訴人在第一審之訴駁回。
四、被上訴人主張其於96年12月27日，向上訴人購買門牌號碼台
    北縣中和市○○街103 巷2 弄2-1 號2 樓房屋（下稱系爭房
    屋）連同所坐落土地，並簽立不動產買賣契約，兩造簽約當
    時，在場人除兩造外，尚有戊○○、代書甲○○共4 人在場
    。兩造之不動產買賣契約特約事項，由代書以手寫記載「買
    賣雙方同意依現況交屋，雙方均不得要求任何房屋修繕補助
    ，並同意以96年12月27日為買賣立約日期」字樣之約定。嗣
    被上訴人於97年4 月3 日寄發存證信函請求上訴人修復系爭
    房屋之漏水現象等事實，為上訴人所不爭執，並有不動產買
    賣契約、存證信函等影本各1 件在卷可證，堪信為真正。被
    上訴人主張系爭房屋之漏水情形，屬上訴人應負擔保責任之
    物之瑕疵等語，為上訴人否認，並以上揭情詞抗辯。是兩造
    之爭點厥為：
  (一)被上訴人主張系爭房屋之漏水情形屬於上訴人應負擔保責任
    之物之瑕疵，有無理由？上訴人抗辯系爭房屋之漏水原因係
    因被上訴人於交屋後，自行於二間臥室之分間牆鑽系爭圓形
    孔所導致，非交屋時所存在，故上訴人毋庸負物之瑕疵擔保
    責任，有無理由？
  (二)上訴人抗辯縱系爭房屋之漏水瑕疵於上訴人出賣時即存在，
    惟兩造已依民法第366 條規定，以特約免除上訴人物之瑕疵
    擔保責任，有無理由？
五、按物之出賣人對於買受人，應擔保其物依第373 條之規定危
    險移轉於買受人時無滅失或減少其價值之瑕疵，亦無滅失或
    減少其通常效用或契約預定效用之瑕疵。但減少之程度，無
    關重要者，不得視為瑕疵。又買賣因物有瑕疵，而出賣人依
    前五條之規定，應負擔保之責者，買受人得解除其契約或請
    求減少其價金。但依情形，解除契約顯失公平者，買受人僅
    得請求減少價金。民法第354 條、第359 條定有明文。
六、經查：
  (一)系爭房屋係四層加強磚造建物之第2 層，位於客廳後方之房
    間（即鑑定報告附件五「二層平面示意圖」所示之「臥室b1
    」）入口右側牆角有滲水，且該房間地上仍有積水等情，業
    經原審會同鑑定機關即台灣省建築師公會人員履勘現場屬實
    ，製有勘驗筆錄及現場拍攝照片在卷可參（見原審卷第44至
    51 頁 ），並有鑑定報告附件十一編號2101、2201、2202、
    2203等張照片足稽。
  (二)證人即與上開建物相鄰建物（即中和市○○街117-2 號3樓
    ）之房屋所有人廖政欽亦於原審到庭結證證稱：伊住台北縣
    中和市○○街117-2 號3 樓系爭房屋與伊住家為前後棟，從
    伊房屋看不到系爭房屋，房子是否同一批蓋好伊不知道，房
    子蓋好很久了。伊不知道系爭房屋買賣之事，被上訴人丁○
    ○98年8 、9 月來找伊，告訴伊她家漏水，她認為與伊有關
    。伊不認識被上訴人前任屋主，被上訴人的前任屋主，也是
    女性，在8 、9 年前，也曾經因為漏水問題透過里長找過伊
    協調，並要求伊家開放給她看，說要帶水電工來看漏水原因
    ，有進來伊家看，因為伊家有兩套浴廁，伊還停止1 週未使
    用可能漏水的浴廁，結果被上訴人家中還是有漏水，有請水
    電工以壓力棒測試，因為壓力太大還把伊家水管打破，因此
    伊家室內所有冷、熱水管全部更新，結果被上訴人家中還是
    會漏水，因此伊家就被排除有漏水原因，被上訴人就沒再來
    找伊了等語，亦有原審98年10月27日言詞辯論筆錄可徵，足
    見系爭房屋滲漏水情形可追溯至8 、9 年前，並非在上訴人
    交付系爭房屋之後始發生，足堪認定。
  (三)上訴人從事房屋仲介業，出售系爭房屋予被上訴人時係擔任
    中信房屋三峽北大加盟店之店長職務，此有上訴人名片1 紙
    可憑（見本院卷第70頁）。另依被上訴人所提系爭房地台北
    縣中和地政事務所網路申領異動索引所載（見原審卷第163
    、164 頁），上訴人之兄吳秀全於78年7 月18日即取得系爭
    房地所有權，於17年餘後之95年12月19日，為解決債務問題
    ，始先移轉登記予上訴人之姊莊蔡美燕名義，上訴人之姊莊
    蔡美燕旋於96年12月7 日又移轉登記予上訴人，上訴人旋於
    同年12月27日與被上訴人簽訂系爭房地買賣契約，而上訴人
    於85年1 月26日前亦設籍於系爭房屋，此有系爭房屋之異動
    索引、及上訴人、吳秀全、莊蔡美燕之戶籍謄本等各1 件足
    稽，復經證人戊○○於本院證述於卷（見本院99年8 月3 日
    準備程序筆錄）。而證人即上訴人所任職公司之負責人戊○
    ○於本院證稱：伊從事仲介業約21年，是上訴人現所任職北
    大聯合開發有限公司之負責人，伊曾在上訴人尚未裝修系爭
    房屋之前，曾去看過系爭房屋，是上訴人帶伊去看的。（問
    ：有看到房間的牆壁有濕濕的漏水現象嗎？）當初看到的時
    候，以伊專業的判斷，牆壁應該有滲水現象。（問：廚房也
    有漏水嗎？）伊看到有1 個房間的牆壁有滲水現象，廚房入
    口一進去正對面的牆壁就有看到滲水現象。（問：上訴人為
    何要帶你去系爭房屋？）上訴人要跟他哥哥買之前，帶伊去
    看，想要聽伊的看法，因為他哥哥財務有問題，但是上訴人
    又不希望讓他哥哥知道是上訴人買這個房子，要幫助他哥哥
    處理債務的問題。上訴人的前手是上訴人的姊姊。上訴人的
    哥哥在避債，所以系爭房地過戶給上訴人的姊姊，但實際上
    財產還是上訴人哥哥的等語，此有本院99年8 月3 日準備程
    序筆錄在卷可稽，是依證人戊○○之證言，上訴人於出售系
    爭房屋、尚未僱請工人裝修之前，即明知臥室牆壁及廚房入
    口一進去正對面的牆壁均有滲漏水瑕疵。故上訴人辯稱其於
    售屋前不知系爭房屋有漏水瑕疵云云，要無足採。
  (四)又證人丙○○於本院結證證稱：「上訴人有找伊去修繕系爭
    房屋，至於何時找伊去修，時間太久伊不記得，上訴人向伊
    表示房屋整理好以後要賣掉，整間房子要整理，舊的天花板
    要拆掉，然後油漆天花板，還有廚房有漏水的、房間有漏水
    的都要整理，就是要抓漏的意思。系爭房屋總共有3 間房間
    ，上訴人告訴伊第二間房間有漏水，表示該第二間房間上面
    天花板跟牆面交接的角落有漏水。（問：你第一次去現場看
    的情形，有無看到第二間房間漏水的情形？）伊第二天才做
    到該房間裡面，伊有看到房間漏水情形，伊看到牆壁都濕濕
    的。（問：你如何處理？）伊把牆面舊的水泥層刮掉之後，
    用有火的噴槍把牆以火弄乾後塗上彈性水泥。（問：你是整
    面牆的舊水泥層都刮掉還是只有刮除牆壁潮濕的該部分？）
    伊只有刮除潮濕部分的牆壁的水泥層。（問：你刮除潮濕部
    分的牆壁的水泥層，然後用有火的噴槍把牆以火弄乾後上彈
    性水泥，這樣工作了多久？）伊刮水泥層用了半天的時間，
    然後當天刮除之後就馬上用火噴乾，大約噴了十幾分鐘。然
    後下午就塗上彈性水泥，這樣用了1 天的時間。伊隔天再就
    已經塗上彈性水泥的部位刷上防水漆，大約只要十幾分鐘，
    防水漆上完之後隔天再油漆就完成了。（問：你有去找上開
    牆壁漏水的原因嗎？）伊本來是要去同棟3 樓看，但是3 樓
    住戶不開門，伊到1 樓樓下問1 樓住戶說里長在哪裡，1 樓
    住戶就帶伊去里長家，里長不在，他太太在，所以伊就沒辦
    法到3 樓住戶去看，所以就用上開的方式處理牆壁漏水的部
    位。（問：你上開去找3 樓住戶、又找1 樓住戶、又找里長
    的過程有無跟上訴人講？）有。（問：你跟上訴人講之後，
    上訴人有何反應？他叫我全權處理。（問：你除了去找3樓
    住戶以外，你當初有無以其他方式找漏水的原因？）沒有。
    因為漏水的情形只是濕濕的，所以伊就用上述的方式處理。
    （問：你本身施工的專業為何？有無包括水電？）拆除、油
    漆、裝潢、清垃圾，不包括水電。（問：你剛才證稱有去抓
    漏，有無發現是哪裡損壞導致漏水？）伊只有看到牆壁的角
    落有濕濕的漏水情形，但是找不到漏水的原因，所以伊就用
    伊剛才所說的方式補起來，然後1 個禮拜內該牆壁都沒有濕
    濕的。（問：所以你只有強化系爭房屋該漏水牆壁的防水層
    ，但並沒有實際找出漏水的點，然後把它修補？）是。（問
    ：紅色磚頭是濕濕的，是正常情形嗎？）不是正常的情形。
    整面牆面拆掉，伊就看到紅色磚頭濕濕的。（問：你看到紅
    色磚頭濕濕的時候，上面有開圓型的洞嗎？）沒有」等語，
    此亦有本院99年8 月3 日準備程序筆錄可按。是依證人丙○
    ○之證述，上訴人於售屋前委請證人丙○○時即已明白表示
    施作之範圍須包括修繕系爭房屋廚房及臥室之漏水情形，顯
    然上訴人確實明知系爭房屋有漏水瑕疵。上訴人雖另辯稱其
    因信賴丙○○已將漏水瑕疵修繕完畢，始出售系爭房屋，無
    故意不告知瑕疵云云，然證人丙○○業已證述其於查看系爭
    房屋臥室牆壁漏水原因時，有去同棟3 樓，但3 樓住戶不開
    門，其至同棟1 樓住戶問里長在哪裡，1 樓住戶就帶其去里
    長家，里長不在，故其無法至3 樓住戶內查看，其有將上開
    過程告知上訴人等情，顯然上訴人明知丙○○之施作方式僅
    係將系爭房屋漏水牆壁的防水層強化，並未將實際漏水原因
    確實找出及修繕，漏水瑕疵並未修繕完畢。上訴人於出賣系
    爭房地予被上訴人時，顯然明知系爭房屋之漏水瑕疵仍然存
    在，卻故意不告知被上訴人上開漏水瑕疵。其所辯因信賴丙
    ○○已將漏水瑕疵修繕完畢，無故意不告知瑕疵云云，洵無
    足取。
  (五)上訴人另抗辯交屋後，被上訴人曾在二間臥室之分間牆鑽有
    約5 公分直徑之系爭圓孔，系爭圓孔於鑑定會勘時，無論天
    氣陰晴或下雨，持續有滴水現象，故系爭房屋之漏水，係因
    被上訴人進行裝潢時破壞了系爭房屋原有防水結構，始引致
    鄰屋117-2 號3 樓、117-3 號4 樓給排水管之管線佈置有修
    改移位接頭鬆動或水管老舊產生毛孔細微、鄰近共有天井作
    為空調機排水管，外牆產生毛細現象及鄰屋115 號4 樓在增
    建5 樓其給排水管路產生滲漏毛細現象等之滲漏水，經由上
    揭被上訴人所鑽圓孔滲進系爭房屋，故漏水原因係被上訴人
    鑽系爭圓孔所致等語，為被上訴人否認。查，系爭房屋之漏
    水原因，經原審送請台灣省建築師公會鑑定結果認為：鄰屋
    門牌號碼117-2 號3 樓、117-3 號4 樓（且該117-3 號另行
    於4 樓之上增建5 樓使用），其給排水管之管線佈置有修改
    移位接頭鬆動或水管老舊產生毛孔細微所造成；又鄰近共有
    天井作為空調機排水管，外牆產生毛細現象亦是滲漏水原因
    之一；系爭房屋臥室之分間牆空調圓孔持續向臥室B1方向流
    水，該孔在臥室B1的位置低於臥室B2的位置，由上方滲漏水
    向下滴落所致；鄰屋門牌號碼115 號4 樓在增建5 樓其給排
    水管路有可能產生滲漏毛細現象，係造成鑑定標的物滲水原
    因之一等原因，此有台灣省建築師公會98年7 月8 日台建師
    北鑑字第247 號鑑定報告書1 份附於原審卷內可證，故系爭
    房屋之漏水原因中，關於鄰屋門牌號碼117-2 號3 樓、117-
    3 號4 樓（且該117-3 號另行於4 樓之上增建5 樓使用），
    其給排水管之管線佈置有修改移位接頭鬆動或水管老舊產生
    毛孔細微所造成；暨鄰近共有天井作為空調機排水管，外牆
    產生毛細現象，均足見該瑕疵由來已久，並非於短期內可造
    成，其次，證人丙○○、戊○○亦均分別於本院證述：上訴
    人售屋予被上訴人後，因被上訴人表示有漏水現象，其各曾
    至系爭房屋查看漏水情形時，看見臥室整面牆壁的水泥層刮
    除，就看到紅色磚頭濕濕的，而當時並無看到有系爭圓孔等
    語（見本院同上準備程序筆錄），可證被上訴人尚未於二間
    臥室之分間牆上鑽系爭圓孔時，臥室牆壁即已有滲漏水現象
    存在，故上訴人辯稱系爭房屋之漏水現象係因被上訴人交屋
    後自行於牆壁上鑽系爭圓孔所致云云，顯非有據。
  (四)基上，系爭房屋交屋時既已存有滲漏水之物之瑕疵，被上訴
    人主張上訴人應依民法第359 條規定，負物之瑕疵擔保責任
    ，請求減少價金，洵為正當。
七、按以特約免除或限制出賣人關於權利或物之瑕疵擔保義務者
    ，如出賣人故意不告知其瑕疵，其特約為無效。民法第366
    條定有明文。本件兩造簽立之不動產買賣契約之特約事項雖
    載有：「買賣雙方同意依現況交屋，雙方均不得要求任何房
    屋修繕補助，並同意以96年12月27日為買賣立約日期」之約
    定，上訴人抗辯該約定即係免除上訴人物之瑕疵擔保責任之
    特約等語，為被上訴人否認。查，上訴人聲請訊問之證人戊
    ○○雖證稱：簽約當時，被上訴人問上訴人「房間」及「廚
    房」的漏水部分有無修好，上訴人說有請人花10萬元修復云
    云，然為被上訴人否認，而證人即代書甲○○則證稱：簽約
    當天，伊與兩造均第一次見面，簽約過程中，伊印象中上訴
    人並無提過說系爭房屋有漏水的情形，伊比較有印象的是上
    訴人說在出賣之前他有稍微整理，有粉刷過等語（見本院99
    年8 月3 日準備程序筆錄），故證人戊○○上開證言，是否
    屬實，要非無疑；其次，被上訴人自原審起訴時起至證人戊
    ○○於99年8 月3 日在本院作證之日止，從未曾主張系爭房
    屋之「廚房」有滲漏水瑕疵，且被上訴人亦從未見過系爭房
    屋未出售前內部「尚未裝修前」之狀況，證人戊○○證稱其
    見過系爭房屋內部尚未裝修前之情形，故其知當時「廚房入
    口一進去正對面的牆壁就有看到滲水現象」（見本院同上期
    日準備程序筆錄），然證人戊○○竟證稱：簽約當時「被上
    訴人問上訴人房間及『廚房』的漏水部分有無修好，上訴人
    說有請人花10萬元修復」云云，被上訴人既自始至終均不知
    系爭房屋於上訴人僱工裝修前曾存有「廚房」牆壁滲漏水之
    情形，當不可能於簽約時主動詢問上訴人廚房之滲漏水瑕疵
    有無修復，證人戊○○之上開證述，顯與事理相悖，為不足
    採。而上訴人於簽約時確實已明知系爭房屋有漏水瑕疵而故
    意不告知瑕疵，業詳如前述，依民法第366 條規定，縱兩造
    間不動產買賣契約有上開特約事項之記載，該免除或限制上
    訴人關於物之瑕疵擔保義務之特約，亦屬無效。故上訴人所
    辯兩造業以特約免除其物之瑕疵擔保責任云云，乃非可取。
八、又系爭房屋上開滲漏水瑕疵之修復費用為602,045 元，有台
    灣省建築師公會98年7 月8 日台建師北鑑字第247 號鑑定估
    報告書附於原審卷內可徵，被上訴人主張以此金額作為依民
    法第359 條規定請求減少價金之金額，即屬有據。而被上訴
    人原已給付全部買賣價金完畢，故被上訴人請求上訴人返還
    應減少之價金602,045 元，為有理由。
九、綜上所述，被上訴人基於民法第359 條減少價金規定，請求
    上訴人給付602,045 元及自起訴狀繕本送達翌日即97年11月
    12 日 起至清償之日止，按年息5%計算之法定遲延利息，為
    有理由，應予准許。是則原審判命上訴人如數給付，於法並
    無不合。上訴意旨指摘原判決不當，求予廢棄改判，為無理
    由，應予駁回其上訴。
十、兩造其餘主張、攻擊防禦方法及所提證據，經核與本院上開
    論斷無涉或無違，爰不一一論述，附此敘明。
十一、據上論結，本件上訴為無理由，依民事訴訟法第436 條之
      1 第3 項、第449 條第1 項、第78條，判決如主文。
中    華    民    國    99    年    9     月    29    日
              民事第一庭    審判長法  官  李世貴
                                  法  官  黃信滿
                                  法  官  陳翠琪
以上正本證明與原本無異
本判決不得上訴
中    華    民    國    99    年    9     月    30    日
                                  書記官  簡曉君

司法院資訊處製作；財團法人民間司法改革基金會備份。
